臺灣臺中地方法院刑事判決　　　　　　 100年度簡上字第97號
上　訴　人　臺灣臺中地方法院檢察署檢察官
被　　　告　陳勇志
　　　　　　林柏佑
上列上訴人因被告等犯重利案件，不服本院中華民國99年12月31
日99年度中簡字第2963號第一審簡易判決（起訴案號：99年度偵
字第1012 3號）提起上訴，本院管轄第二審之合議庭判決如下：
    主    文
原判決撤銷。
陳勇志、林柏佑共同犯重利罪，各處拘役拾日，如易科罰金，
均以新臺幣壹仟元折算壹日。又共同犯重利罪，各處拘役肆拾日
，如易科罰金，均以新臺幣壹仟元折算壹日。又共同犯重利罪，
各處拘役貳拾日，如易科罰金，均以新臺幣壹仟元折算壹日。各
應執行拘役陸拾日，如易科罰金，均以新臺幣壹仟元折算壹日。
    犯罪事實
一、陳勇志、林柏佑為牟取不法利益，竟基於乘他人急迫、輕率
    或無經驗，貸以金錢，而取得與原本不相當重利之犯意聯絡
    ，由陳勇志出資新臺幣（下同）6萬元，林柏佑出資4萬元，
    分別於：(1)民國98年12月3日下午9時許，在臺中市○區○○
    路與復興路口，趁吳柏樑需款孔急之際，貸予3萬元給吳柏
    樑，並約定以每30天為1期，每期利息為3000元，除由吳柏
    樑當場簽發同額本票，及提供個人駕照及軍人證予擔保外，
    陳勇志並當場預扣3000元之利息，實際上僅交付2萬7000元
    予吳柏樑，取得週年利率約為120%（計算方式為：3000*12/
    3萬=1.2）之與原本顯不相當之重利。(2)98年12月24日下午9
    時許，在同一地點，趁吳柏樑無力繳付利息，需再借款繳付
    利息之際，貸予6萬元給吳柏樑，並約定以每30 天為1期，
    每期利息為6000元，除由吳柏樑當場簽發同額本票予擔保外
    ，陳勇志並當場預扣6000元之利息，實際上僅交付5萬4000
    元予吳柏樑，取得週年利率約為120%之與原本顯不相當之重
    利。(3)99年1月16日下午9時許，在同一地點，又趁吳柏樑無
    力繳付利息，需再借款繳付利息之際，貸予1萬元給吳柏樑
    ，並約定以每30天為1期，每期利息為1000元，除由吳柏樑
    當場簽發同額本票予擔保外，陳勇志並當場預扣1000元之利
    息，實際上僅交付9000元予吳柏樑，取得週年利率約為120%
    之與原本顯不相當之重利。吳柏樑迄99年3月5日止總計繳付
    2萬2000元利息。嗣因吳柏樑無力支付利息，於99年4月14日
    下午8時40分許，陳勇志與林柏佑前往臺中縣霧峰鄉○○街
    21 號吳柏樑住處催討利息時，報警當場逮獲，並扣得本票3
    紙。
二、案經臺中市政府警察局霧峰分局報告臺灣臺中地方法院檢察
    署檢察官偵查起訴。
    理    由
一、按「被告以外之人於審判外之陳述，雖不符前四條之規定，
    而經當事人於審判程序同意作為證據，法院審酌該言詞陳述
    或書面陳述作成時之情況，認為適當者，亦得為證據；當事
    人、代理人或辯護人於法院調查證據時，知有第159條第1項
    不得為證據之情形，而未於言詞辯論終結前聲明異議者，視
    為有前項之同意。」刑事訴訟法第159條之5定有明文。本案
    下列引為證據之證人陳述及書證，檢察官、上訴人即被告（
    下稱被告）於本院審理中均不爭執其證據能力，且以之作為
    證據並無不當，依上揭法條之規定，自均有證據能力。
二、上開犯罪事實，業據被告陳勇志、林柏佑於偵查、原審及本
    院審理中坦承不諱，核與被害人吳柏樑指述情節相符，並有
    被害人所簽發及交付用以擔保之本票3紙扣案及汽車駕照、
    中華民國軍人身份證各1紙在卷可佐，足徵被告2人自白與事
    實相符。本件事證明確，被告2人重利犯行，應足認定。
三、核被告陳勇志、林柏佑所為，均係犯刑法第344條之重利罪
    。而按刑法上接續犯之概念係指數行為於同時同地或密切接
    近之時地實施，侵害同一之法益，各行為之獨立性極為薄弱
    ，依一般社會健全觀念，在時間差距上，難以強行分開，在
    刑法評價上，以視為數個舉動之接續施行，合為包括之一行
    為予以評價，較為合理（最高法院86年臺上字第3295號判例
    參照），是故倘重利犯行各次交付貸款之時間均有不同，難
    認係同時或於密切接近之時間為之，自非屬接續犯。查被告
    2 人上開3次重利犯行，雖係對同一被害人所為，然其每次
    借貸，既係不同時間所為，且分別預扣第1期之利息後，交
    付所餘本金予被害人，利息亦分別依各該本金而計算，與1
    次借貸後再分次提領該借貸範圍內金額之情形不同，顯見被
    告等人3次貸與金錢予被害人而分別收取重利之行為，犯意
    各別，行為不同，自應予分論併罰。又被告2人間，就上開3
    次重利犯行，互有犯意聯絡及行為分擔，均為共同正犯。
四、原審認本案罪證明確，據以論罪科刑，固非無見。然查原審
    就被告2人上開3次共同重利犯行，未論以分論併罰之數罪，
    逕論以接續犯之包括一罪，容有未洽，檢察官就此部分以原
    審誤論以接續犯為由提起上訴，為有理由，原判決既有上開
    可議之處，自應由本院將原判決予以撤銷改判。爰審酌被告
    2人貸予被害人之金錢數目非鉅，所獲不法利益非多，及其
    等犯罪之動機、目的，及犯罪後供承犯行，犯罪後之態度尚
    稱良好，及被告2人已與被害人達成和解，被害人表明不願
    追究，有和解書1紙附卷可參（原審卷第8至第9頁）等一切
    情狀，各量處如主文所示之刑及諭知易科罰金折算標準，並
    定其應執行刑暨諭知易科罰金折算標準，以資懲儆。至扣案
    由被害人所簽立面額本票3紙，係被害人向被告2人借款時，
    簽發予被告2人作為債權憑據及擔保之用，在被害人清償債
    務後，被告2人須予返還；而在被害人尚未清償全部債務之
    前，其所簽發之本票，被告2人就實際貸放之本金及週年利
    率百分之20範圍內之利息請求權部分，仍在民法保障之範圍
    內，得持以行使票據權利，據以請求被害人清償債務，因此
    ，該本票不宜認係被告2人所有供犯罪所用或所得之物，自
    無從併為沒收之諭知，檢察官上訴意旨認此部分本票應併予
    沒收，為無理由，應予敘明。
據上論斷，刑事訴訟法第455條之1第1項、第3項、第364條、第
369條第1項前段、第299條第1項前段，刑法第28條、第344條、
第41條第1項前段、第51條第5款，刑法施行法第1條之1第1項、
第2項前段。
本案經檢察官張國強到庭執行職務。
中    華    民    國   100    年    3     月    29    日
                  刑事第十五庭  審判長法  官  劉國賓
                                      法  官  鄭舜元
                                      法  官  柯雅惠
以上正本證明與原本無異。
不得上訴
。
                                      書記官  廖健雄
中    華    民    國   100    年    3     月    29    日
附錄論罪科刑法條
刑法第344條
乘他人急迫、輕率或無經驗貸以金錢或其他物品，而取得與原本
顯不相當之重利者，處1年以下有期徒刑、拘役或科或併科1千元
以下罰金。